臺灣高等法院臺南分院刑事判決　　　100年度交上易字第502號
上　訴　人
即　被　告　李中文
上列上訴人因過失重傷害案件，不服臺灣臺南地方法院100年度
交易字第188號中華民國100年7月12日第一審判決（起訴案號：
臺灣臺南地方法院檢察署100年度偵字第2840號），提起上訴，
本院判決如下：
    主  文
上訴駁回。
    事  實
一、李中文於民國99年4月6日，駕駛車牌號碼UF-6508號自用小
    客車沿臺一線省道由北往南方向行駛，於同日16時35分許行
    經臺南市○○區○○里○○○○道305公里處，從外側車道
    往右偏駛欲至路旁停車，其本應注意汽車變換車道時，應讓
    直行車先行，並注意安全距離，而依當時天候晴，日間自然
    光線，柏油地面乾燥無缺陷，無障礙物，視距良好，客觀上
    並無不能注意之情形，竟疏未注意及此，貿然變換車道往右
    側之機車優先道行駛，適騎乘車牌號碼H93-798號重型機車
    同向行駛在機車優先道而於上開自小客車右後方約1公尺處
    之陳胥青，見狀避煞不及，二車因而發生碰撞，致陳胥青人
    、車倒地，因而受有頭部外傷併右側顱內出血、左膝脫臼、
    左側肢體偏癱、左足跟壓瘡、視神經病變、創傷性腦傷併左
    側肢體無力等傷害，致有輕度之肢障及整體智力商數大約落
    在邊緣性智力功能程度的範圍之內、認知功能有明顯受損等
    情形，已達對於身體、健康有重大不治或難治傷害之重傷害
    程度。李中文於肇事後，在未有偵查犯罪職務之機關或公務
    員發覺其為犯罪人前，即向處理本件道路交通事故，尚不知
    肇事者為何人之改制前臺南縣警察局麻豆分局交通事故處理
    小組員警供承其肇事犯罪，自首並接受裁判。
二、案經陳胥青訴由改制前臺南縣警察局麻豆分局報請臺灣臺南
    地方法院檢察署檢察官偵查起訴。
    理  由
壹、證據能力方面：
一、按刑事訴訟法關於「鑑定」之規定，除選任自然人充當鑑定
    人外，另設有囑託機關鑑定制度。依刑事訴訟法第198條、
    第208條之規定，不論鑑定人或鑑定機關、團體，均應由法
    院、審判長、受命法官或檢察官視具體個案之需要而為選任
    、囑託，並依同法第206條之規定，提出言詞或書面報告，
    載明鑑定之經過及其結果，於自然人擔任鑑定人時，尚應依
    同法第202條規定於鑑定前具結，始符合同法第159條第1項
    所定得作為證據之「法律有規定」之例外情形，至於囑託機
    關鑑定之情形，因刑事訴訟法第208條第2項未準用同法第20
    2條之規定，實際為鑑定之人自無須為具結。查卷附臺南市
    政府交通局車輛行車事故鑑定委員會鑑定意見書（見100年
    度交查字第380號偵查卷第2頁至第3頁），係偵查中檢察官
    囑託上開單位所為之鑑定，且已詳述鑑定之經過及結果，揆
    諸前揭說明，得僅由鑑定機關出具書面鑑定報告，是上開鑑
    定報告，屬刑事訴訟法第159條第1項所稱「法律有規定者」
    之例外情形，應具有證據能力。
二、又按被告以外之人於審判外之陳述，雖不符刑事訴訟法第15
    9條之1至第159條之4之規定，而經當事人於審判程序同意作
    為證據，法院審酌該言詞陳述或書面陳述作成時之情況，認
    為適當者，亦得為證據；又當事人、代理人或辯護人於法院
    調查證據時，知有第159條第1項不得為證據之情形，而未於
    言詞辯論終結前聲明異議者，視為有前項之同意，刑事訴訟
    法第159條之5定有明文。而刑事訴訟法第159條之5之立法意
    旨在於傳聞證據未經當事人之反對詰問予以核實，原則上先
    予排除。惟若當事人已放棄反對詰問權，於審判程序中表明
    同意該等傳聞證據可作為證據；或於言詞辯論終結前未聲明
    異議，基於尊重當事人對傳聞證據之處分權，及證據資料愈
    豐富，愈有助於真實發見之理念，上開傳聞證據亦均得資為
    證據。查本案所引用被告以外之人於審判外之供述證據及具
    有傳聞性質之書面證據，檢察官及被告於本院審理程序中表
    示同意列為證據，並未於言詞辯論終結前聲明異議（見本院
    卷第37頁至第38頁），本院審酌上開被告以外之人於審判外
    之供述證據及具有傳聞性質之書面證據之取得過程並無瑕疵
    ，與本案待證事實間復具有相當之關聯性，以之為本案證據
    並無不當，復經本院於審理時逐一提示予檢察官及被告表示
    意見，故採納上開證據方法，並無礙於被告於程序上之彈劾
    詰問權利，自得採為本案證據，而有證據能力。至其餘非供
    述證據均經法定程序取得，無不得為證據之情形，自亦具有
    證據能力，合先敘明。
貳、認定犯罪事實所憑之證據及理由：
一、訊據被告李中文對其於前揭時、地，駕駛上開自用小客車，
    與告訴人陳胥青所騎乘之上開機車發生碰撞事故，因而致告
    訴人受有如事實欄記載之重傷害等事實供認不諱（見本院卷
    第56頁正面），惟辯稱：告訴人自後撞擊被告所駕駛之汽車
    後方保險桿處時，告訴人所騎乘之機車即已人車倒地，惟該
    機車竟仍向前擦地滑行進入旁邊之分隔島內四處碰撞再滑行
    出分隔島至機車道上，滑行距離約60公尺，依此可證告訴人
    應是超速行駛，未注意車前狀況，始撞擊被告車輛後方，告
    訴人對於本件車禍之發生與有過失。又被告行駛中發現車輛
    右前輪有聲響異狀，即依一般社會通常駕駛習慣及交通規則
    均會減速變換車道漸行靠邊以準備停車檢查，且已變換車道
    完畢，已達漸行離開機車優先道至路邊之階段，倘被告變換
    車道係屬強行右轉切入機車道上，兩車發生碰撞位置應是汽
    車右邊車門位置，絕非是汽車右後保險桿位置等語。
二、經查：
  (一)被告於警詢時供稱：伊於前揭時間，行駛外側快車道直行至
    肇事地點前，聽到右前輪有聲響，伊打右方向燈欲停到路邊
    察看，行駛約10至20秒後，聽到右後方有碰撞聲始知肇事，
    伊打方向燈欲往右停靠路邊時，平行右側或後方沒有來車，
    肇事當時伊車已跨越在機車優先道與外側快車道間，肇事後
    伊車有滑行才停止等語（見警卷第7頁至第8頁），參以卷附
    道路交通事故調查報告表(一)、道路交通事故現場圖、現場照
    片及上開自用小客車與機車車體外觀照片所示（見警卷第13
    頁、第14頁、第19頁至第23頁、第26頁至第28頁）：本件肇
    事前被告駕駛車牌號碼UF-6508號自用小客車，告訴人騎乘
    車牌號碼H93-798號重型機車，肇事地點為台南市○○區○
    ○里○○○○道305公里處，現場北向南車道劃分為內側快
    車道、外側快車道、機車優先道，而本件交通事故發生後，
    上開自小客車係右後車身受損（確定位置詳如後述）、以車
    頭略偏向西南方向停放在機車優先道上，而上開機車係左前
    車頭與腳踏板左側破損、右方倒地，倒臥在上開自小客車前
    方，並在機車優先道上留有碎片，則上開2車係在機車優先
    道上發生碰撞，告訴人所騎乘之機車遭來自左方車輛之擦撞
    左前車頭與左側腳踏板後向右倒地，應堪認定。
  (二)又證人即告訴人於99年12月6日警詢時指證：伊於前揭時、
    地，騎乘機車沿台一線省道由北往南方向直線行駛於機車專
    用道上，被告駕駛同路段、同方向之自小客車，自伊左前方
    強行右轉切入機車專用道，致使伊騎乘之機車閃避不及，伊
    車左前車頭與左側踏板處與被告所駕駛自小客車右後側車身
    與右後輪胎處發生擦撞，伊車當場失去控制右偏移滑行進入
    低矮之路樹分隔島內，再滑行出於機車專用道上而倒地受傷
    。伊在事故發生前，見到被告駕駛之自小客車距離大約1公
    尺，因為事故發生的太突然，伊來不及緊急剎車，當時伊的
    行車速度約50至60公里等語（見警卷第2頁至第3頁），揆諸
    上開2車發生碰撞之位置，依據證人即現場處理員警黃國益
    於原審審理時證稱：「（問：自小客車撞擊點何處？）係於
    警卷第25頁編號13、14照片所示，車損部位為車輛右後車身
    我以紅筆圈畫的位置。」、「（問：機車的車損位置為何？
    ）警卷第27頁17、18照片所示，編號19照片有特寫右前車頭
    。」、「（問：為何你會認為雙方車損位置就是撞擊點？）
    第一點是以車輛之行向去判斷是何處去擦撞，第二點是以擦
    撞時車輛會有新的擦撞痕跡，而且痕跡處的顏色相符。」、
    「（問：雙方肇事後機車是否倒在汽車的前面？有多遠？）
    是的。依現場擦地痕來判斷，擦地痕係機車騎士的倒地位置
    ，車子自己再往前跑，約有47.5公尺。」等語（見原審卷第
    32頁背面至第33頁正面），並比對卷附道路交通事故現場照
    片有關上開自用小客車與機車車體外觀照片（見警卷第24頁
    至第28頁），相互印證結果，堪認本件被告駕駛上開自小客
    車係右後車身、右後輪與告訴人騎乘上開機車之左前車頭、
    左側腳踏板發生碰撞無誤。而證人黃國益雖另證稱：「（問
    ：自小客車右後車角是否是新的痕跡？〈提示警卷第24頁編
    號12照片〉）應該是新的痕跡，但是我當時比對的結果找不
    到與機車碰撞的點。」等語（見原審卷第33頁正面），足見
    上開自小客車右後車角之痕跡雖係新痕，但無法證明係因與
    告訴人所騎乘之機車發生碰撞後所造成，且若上開自小客車
    如警卷第24頁編號12照片所示右後行李廂車角之凹痕係因告
    訴人之機車碰撞所造成，則以上開機車前方車身係斜板設計
    ，最突出點在前輪上方（見警卷第26頁編號16照片），以該
    高度而言，如自後撞擊上開自小客車，應會在上開自小客車
    右後行李廂車角凹痕下方，例如：右後方保險桿、右後車燈
    處留下撞擊痕跡，並不會只在上開自小客車右後行李廂車角
    留下撞擊之凹痕，然由警卷第24頁編號12照片所示，上開自
    小客車右後方保險桿、右後車燈並無凹損或破損情形，因此
    ，被告迭稱上開自小客車如警卷第24頁編號12照片所示右後
    行李廂車角之凹痕係因上開機車之碰撞所造成，係告訴人騎
    乘機車自後追撞其所駕駛已完成變換車道之自小客車云云，
    要難採信。從而，被告駕駛之自小客車原沿上開路段外側車
    道由北往南方向行駛，因變換車道至機車優先道，致與原同
    向行駛於機車優先道之告訴人騎乘之機車發生碰撞，亦堪認
    定。
  (三)稽之被告於警詢時供稱：伊於前揭時間，行駛外側快車道直
    行至肇事地點前，聽到右前輪有聲響，伊打右方向燈欲停到
    路邊查看，行駛約10至20秒後，聽到右後方有碰撞聲始知肇
    事，伊打方向燈欲往右停靠路邊時，平行右側或後方沒有來
    車，肇事當時伊車已跨越在機車優先道與外側快車道間，肇
    事後伊車有滑行才停止等語（見警卷第7頁至第8頁）；於偵
    查中亦供述：伊後方完全沒有任何車輛，而且伊已經進入機
    車優先道，當時伊時速是3、40公里，伊在機車優先道2、3
    秒了，才發現被撞等語（見100年度交查字第103號偵查卷第
    6頁），是以被告駕駛上開自小客車變換至機車優先道上約2
    、3秒後即與告訴人騎乘之機車發生碰撞之情，顯見當時被
    告駕駛之自小客車與告訴人騎乘之機車相距甚近，此與證人
    即告訴人於警詢時指證：伊在事故發生前，見到被告駕駛之
    自小客車距離大約1公尺，因為事故發生的太突然，伊來不
    及緊急剎車等語相符（見警卷第3頁），足徵被告駕駛之自
    小客車原沿上開路段外側車道由北往南方向行駛，因貿然變
    換車道至機車優先道，致與原同向行駛於機車優先道、僅相
    距約1公尺之告訴人騎乘之機車因避煞不及，始發生碰撞肇
    事。故被告嗣於原審審理時改稱：當時伊在機慢車道行駛約
    10秒鐘才被撞云云（見原審卷第34頁正面），顯係避重就輕
    之詞，不足採信。
  (四)綜上所述，本件交通事故發生前，告訴人所騎乘之上開機車
    應係同向行駛在被告所駕駛上開自小客車右後方約1公尺處
    ，因被告聽聞車輛有異聲，欲向右變換車道至路旁停車查看
    ，貿然將上開自小客車自外側快車道變換至機車優先道，告
    訴人見狀避煞不及，被告所駕駛之上開自小客車右後車身、
    右後輪乃與告訴人之上開機車左前車頭、左側腳踏板發生碰
    撞，致告訴人因而人、車倒地之事實，堪以採認。
  (五)按汽車在同向二車道以上之道路（車道數計算，不含車種專
    用車道、機車優先道及慢車道），除應依標誌或標線之指示
    行駛外，於變換車道時，應讓直行車先行，並注意安全距離
    ，道路交通安全規則第98條第1項第6款定有明文。本件被告
    領有適當之駕駛執照（見警卷第15頁道路交通事故調查報告
    表(二)「駕駛資格情形」所載），依該調查報告表(一)之記載
    ，事發當時天候晴朗、日間自然光線、路面乾燥無缺陷、道
    路上未有任何障礙物、視距良好，並無不能注意情事（見警
    卷第14頁），而被告駕車於變換車道前，與告訴人所騎乘機
    車處於同向行駛之狀態，被告欲自告訴人騎乘之機車左前方
    變換車道，自應讓直行之告訴人所騎乘之機車先行，並注意
    安全距離，詎被告竟疏於注意及此，貿然向右變換車道至機
    車優先道，致與告訴人所騎乘之機車發生碰撞，致告訴人因
    而人、車倒地，則被告就本件交通事故之發生，顯有變換車
    道不當之過失。又告訴人並因此受有如事實欄記載之傷害，
    有奇美醫院柳營分院診斷證明書、財團法人臺灣基督教長老
    會新樓醫院診斷證明書、中山醫學大學附設醫院診斷證明書
    、中山醫學大學附設醫院臨床心理處遇報告（計畫）暨病歷
    紀錄單、高雄市立大同醫院智能狀態暨神經心理學檢查報告
    、澄清復健醫院診斷證明書等資料在卷足憑（見99年度他字
    第3361號偵查卷第23頁至第25頁、100年度交查字第103號偵
    查卷第8頁至第10頁、第12頁、原審卷第27頁），且徵諸卷
    附中華民國身心障礙手冊影本記載：告訴人有輕度肢障之情
    形（見警卷第16頁），及上開中山醫學大學附設醫院臨床心
    理處遇報告（計畫）暨病歷紀錄單記載：認知功能有明顯受
    損、智力商數明顯下降等語（見100年度交查字第103號偵查
    卷第9頁），足認告訴人因本件交通事故所受之傷害，已達
    其他於身體、健康，有重大不治或難治傷害之重傷害程度，
    且該重傷害與被告前開過失行為間，具有相當因果關係甚明
    。
  (六)被告雖辯稱：告訴人就本件交通事故之發生亦與有過失云云
    ；惟查：被告就本件交通事故之發生，有貿然變換車道之過
    失，已如前述，而台南市政府交通局車輛行車事故鑑定委員
    會100年3月31日南市交鑑字第100023156號函檢送南鑑00000
    00案鑑定意見書亦認為：「被告係駕駛小客車，右偏行駛，
    變換車道未注意安全距離，為肇事主因。」（見100年度交
    查字第380號偵查宗第2頁至第3頁）。又上開鑑定意見書雖
    另載稱：「告訴人駕駛普通重型機器腳踏車，未注意車前狀
    況，為肇事次因。」等語；然觀本件肇事路段之速限為70公
    里，有道路交通事故調查報告表(一)1份附卷可參（見警卷第
    14頁），而2車發生碰撞之原因，係因被告貿然將上開自小
    客車自外側快車道變換至機車優先道，致原在機車優先道騎
    乘機車同向於該自小客車右後方1公尺之告訴人避煞不及，
    上開自小客車之右後輪、右後車身在機車優先道上與上開機
    車之左前車頭、左側腳踏板發生碰撞，致告訴人人、車倒地
    而受傷，衡諸告訴人於本件交通事故發生前係行駛於機車優
    先道，左側即為路樹之分隔島（見警卷第19頁、第20頁），
    在此情形下，實難認原在機車優先道上同向行駛在上開自小
    客車右後方僅距約1公尺之告訴人，得以預見在左前方之自
    小客車會變換車道至機車優先道上，使伊所騎乘之機車無行
    駛迴避之空間。因此，上開鑑定意見書，認為告訴人就本件
    交通事故之發生，亦有未注意車前狀況之過失，為肇事次因
    云云，難謂可採。至於被告雖另陳稱以告訴人事故發生後，
    人車倒地繼續行駛約60公尺之情形觀之，告訴人有超速行駛
    之行為云云；然依證人黃國益於原審審理時證稱：依現場擦
    地痕判斷，擦地痕係機車騎士（告訴人）倒地位置，車子自
    己再往前跑，約有47.5公尺等語（見原審卷第33頁），而告
    訴人於警詢時陳稱本件交通事故發生前，其行車速度約時速
    50至60公里（見警卷第3頁），復參以本件肇事地點之限速
    係時速70公里，尚不足僅憑肇事現場告訴人倒地位置距其機
    車停止位置約有47.5公尺之距離，而遽認告訴人有超速行駛
    之行為。此外，本件亦無其他事證足資證明告訴人有超速行
    駛之行為，或告訴人係自被告後方行駛而來，超速追撞被告
    所駕駛之車輛，因此，被告辯稱：告訴人有超速行駛之行為
    ，就本件交通事故之發生，亦與有過失云云，委難憑採。
  (七)從而，本件被告過失重傷害犯行，事證已臻明確，堪以認定
    ，應予依法論科。
、論罪科刑：
一、核被告所為，係犯刑法第284條第1項後段之過失重傷害罪。
    又被告於肇事後於警方尚不知何人犯罪前，即主動向前往處
    理之員警坦承肇事，並接受裁判等情，有臺南縣警察局道路
    交通事故肇事人自首情形紀錄表在卷可憑（見警卷第29頁）
    ，符合刑法第62條前段規定之自首要件，爰依法減輕其刑。
二、原審以被告所犯過失重傷害之犯行，罪證明確，因予適用刑
    法第284條第1項後段、第41條第1項前段、第62條前段，刑
    法施行法第1條之1等規定，並審酌被告駕駛車輛，本應謹慎
    小心，以維自身及參與道路交通者之安全，竟貿然變換車道
    而肇事，使告訴人受有前開重傷害，實屬不該，且犯後未與
    告訴人達成和解等一切情狀，量處被告有期徒刑5月，並諭
    知易科罰金之折算標準，經核並無違誤。
三、被告上訴意旨，雖指稱原審量刑過重，另請求宣告緩刑云云
    ，而指摘原判決不當；惟查：按量刑輕重，本屬事實審法院
    得依職權自由裁量之事項，苟已斟酌刑法第57條各款所列情
    狀而未逾越法定刑度，不得遽指為違法。而原審確已詳為斟
    酌前揭各款規定，並就被告所犯過失重傷害罪之犯行，量處
    有期徒刑5月，核其量刑符合罪刑相當原則，被告爭執原審
    量刑過重云云，顯不足採。另被告雖請求宣告緩刑，惟本件
    審究被告迄未能與告訴人達成和解，獲得告訴人之原諒，且
    被告所稱告訴人所獲得強制汽車責任保險金新台幣1,440,60
    0元之理賠（見本院卷第43頁），是否能完全填補告訴人因
    本件車禍事故所受財產上及非財產上之損害（如醫療費用、
    增加生活需要費用〈如看護費用〉、減少勞動能力損失、慰
    撫金等損害），尚非無疑。是斟酌上開各情，本院認不宜宣
    告緩刑，附此敘明。
四、綜上所述，本院經核原判決認事用法，並無不合，且其量刑
    未逾越法律所規定之裁量權限，亦已斟酌刑法第57條各款所
    列情狀而未逾法定刑度，應稱妥適。被告前揭上訴意旨，難
    謂可採。從而，本件被告之上訴，為無理由，應予駁回。
據上論結，應依刑事訴訟法第368條，判決如主文。
本案經檢察官邱克斌到庭執行職務。
中    華    民    國   100    年    11    月    22    日
                  刑事第三庭    審判長法  官  高明發
                                      法  官  楊清安
                                      法  官  張季芬
以上正本證明與原本無異。
不得上訴。
                                      書記官  廖文靜
中    華    民    國   100    年    11    月    22    日
附錄本案論罪科刑法條全文：
刑法第284條第1項：
因過失傷害人者，處6月以下有期徒刑、拘役或5百元以下罰金；
致重傷者，處1年以下有期徒刑、拘役或5百元以下罰金。